最高法院刑事判決　　　　　　一○○年度台上字第一一八六號
上　訴　人　蕭寶秀
上列上訴人因違反毒品危害防制條例案件，不服台灣高等法院中
華民國九十九年十二月二十九日第二審判決（九十九年度上訴字
第三七三八號，起訴案號：台灣桃園地方法院檢察署九十九年度
偵字第四一九四、六五八八、六五八九、六五九０、一０九八四
號），提起上訴，本院判決如下：
    主  文
原判決關於蕭寶秀部分撤銷，發回台灣高等法院。   
    理  由
本件原判決認定上訴人蕭寶秀有其事實欄所載之犯行，因而維持
第一審論處上訴人販賣第一級毒品、販賣第二級毒品罪刑之判決
，駁回其在第二審之上訴，固非無見。
惟查：（一）毒品危害防制條例所謂販賣毒品罪，不以販入後復
行賣出為必要，只要以營利為目的，將毒品販入或賣出，有一於
此，其販賣毒品之犯罪即告完成。故行為人於販入毒品之初或賣
出之時，是否營利之意圖，攸關該罪成立與否之認定，事實審法
院對於此項主觀意圖之有無，自應詳予調查認定，於判決事實詳
加記載，並於理由欄內敘明其所憑之證據及心證理由，始為適法
。本件原判決認定上訴人販賣第一、二級毒品之犯行，其事實欄
內固分別記載上訴人「意圖營利，基於販賣第二級毒品甲基安非
他命的犯意」、「意圖營利，基於販賣第一級毒品海洛因的犯意
」，惟理由欄並未說明如何認定上訴人具有營利之意圖及其所憑
之依據，有判決理由不備之違法。（二）販賣毒品罪，須以所販
賣者確屬毒品為成立要件之一，是否確屬毒品及其種類，應依證
據證明之，並於理由內說明所憑之依據。原判決認定上訴人有販
賣價值新台幣一千元的甲基安非他命予陳建閔之犯行（見原判決
第二頁第十三至十七行），對於如何認定所販賣者係甲基安非他
命及其所憑之依據，未於理由內說明，已有未合。又「安非他命
」與「甲基安非他命」為不同種類之第二級毒品，此觀毒品危害
防制條例第二條附表二分別將「安非他命」與「甲基安非他命」
列在第二級毒品之第十二項與第八十九項即明。原判決認上訴人
販賣第二級毒品甲基安非他命予陳建閔部分，係以證人陳建閔警
詢、偵查及第一審審判中之證述為據。然查，陳建閔歷次均係證
稱：以一千元代價向上訴人購買「安非他命」，而非係購買「甲
基安非他命」（見偵查卷第六五八八號第十五頁、第九十九頁，
第一審卷(一)第一三七頁背面），原判決理由說明與卷證資料亦有
未合，容有證據調查未盡及理由矛盾之違誤。（三）刑事訴訟法
採直接審理主義，故採為判決基礎之證據資料，必須經過調查程
序而顯現出於審判庭者，始與直接審理主義相符，否則其所踐行
之訴訟程序即屬違背法令；又證物應提示被告令其辨認，刑事訴
訟法第一百六十四條第一項定有明文，上開規定依同法第三百六
十四條，為第二審審判所準用；因之第二審法院自應踐行該項程
序，使被告瞭解該證據之內容及意義，並為充分之辯論，始得採
為判決之基礎，倘未提示並令其辨認，均有違背同法第一百五十
五條第二項：「未合法調查之證據，不得作為判斷之依據」之規
定。原判決認定上訴人分別販賣甲基安非他命、海洛因予陳建閔
、孫茂豪，除說明係以其等在警詢、偵查及審理時之部分供述外
，並以扣案行動電話一支（含ＳＩＭ卡）、海洛因一包為證（見
原判決第七頁倒數第八行以下、第九頁第一至五行）。惟依原審
審理筆錄及卷內資料之記載，上開證據行動電話一支、海洛因一
包，原審並未調取證物，在審判程序中提示予上訴人及其辯護人
，並令其辨認，剝奪上訴人之訴訟防禦權，而竟遽採為判決基礎
，其踐行之訴訟程序，亦難謂適法。以上，或係上訴意旨所指摘
，或為本院得依職權調查之事項，應認原判決此部分仍有撤銷發
回更審之原因。
據上論結，應依刑事訴訟法第三百九十七條、第四百零一條，判
決如主文。
中    華    民    國  一○○  年    三    月    十    日
                      最高法院刑事第九庭
                          審判長法官  石  木  欽  
                                法官  洪  佳  濱  
                                法官  韓  金  秀  
                                法官  段  景  榕  
                                法官  周  煙  平  
本件正本證明與原本無異
                                      書  記  官  
中    華    民    國  一○○  年    三    月   十五   日
                                                      Ｅ